臺灣苗栗地方法院刑事判決
111年度金訴字第141號
公  訴  人  臺灣苗栗地方檢察署檢察官
被      告  鄭瑋蕎



上列被告因違反洗錢防制法等案件，經檢察官提起公訴（111年
度偵字第4659號），本院判決如下：
    主    文
甲○○共同犯洗錢防制法第十四條第一項之一般洗錢罪，處有期徒
刑伍月，併科罰金新臺幣參萬元，罰金如易服勞役，以新臺幣壹
仟元折算壹日。
    犯罪事實
一、甲○○可預見提供金融帳戶予他人並受託領款，與取得詐欺取
    財犯罪所得並掩飾其去向密切相關，竟基於縱所提領款項為
    詐欺取財犯罪所得並得以掩飾其去向仍不違背本意之不確定
    故意，與真實姓名、年籍不詳，LINE通訊軟體帳號名稱「張
    仁豪✓貸款達人」、「楊文榮」之人（無證據證明為兒童或
    少年，且為不同人；下稱「楊文榮」），共同意圖為自己不
    法所有之詐欺取財及掩飾犯罪所得去向之犯意聯絡，於民國
    111年3月1日下午3時57分許，將其申辦之中華郵政股份有限
    公司帳號00000000000000號帳戶、渣打國際商業銀行股份有
    限公司（下稱渣打銀行）帳號00000000000000號帳戶以LINE
    通訊軟體告知予「楊文榮」，並由「楊文榮」於同年月28日
    某時許，致電乙○○佯稱係其外甥，欲借款從事網路購物生意
    為由，致乙○○陷於錯誤，而於同年3月2日中午12時40分、下
    午2時28分許匯款新臺幣（下同）45萬元、25萬元至上開帳
    戶內，再由甲○○依「楊文榮」指示，於同日下午1時12、18
    、19分許，在苗栗縣○○鎮○○路00號渣打銀行苑裡分行，臨櫃
    及以自動櫃員機提領38萬元、6萬元、1萬元，與於同日下午
    2時59分、3時5分許，在同縣鎮○○街00號苑裡郵局，臨櫃及
    以自動櫃員機提領22萬元、3萬元後，再交付予「楊文榮」
    ，以此方式掩飾詐欺取財犯罪所得之去向。
二、案經乙○○訴由苗栗縣警察局通霄分局報告臺灣苗栗地方檢察
    署檢察官偵查起訴。
    理    由
壹、證據能力部分
一、被告以外之人於審判外之言詞或書面陳述，除法律有規定者
    外，不得作為證據；被告以外之人於審判外之陳述，雖不符
    刑事訴訟法第159條之1至第159條之4之規定，而經當事人於
    審判程序同意作為證據，法院審酌該言詞陳述或書面陳述作
    成時之情況，認為適當者，亦得為證據，刑事訴訟法第159
    條第1項、第159條之5第1項分別定有明文。查本案所引被告
    以外之人於審判外之供述，經被告甲○○表示同意作為證據（
    見本院卷第31頁），本院審酌該等陳述無證明力明顯過低之
    情事，且依製作時之情況，尚無違法不當之瑕疵，認作為證
    據應屬適當，是得為證據。
二、被告所為不利於己之供述，無出於強暴、脅迫、利誘、詐欺
    、疲勞訊問、違法羈押或其他不正之方法，亦非違反法定障
    礙事由經過期間不得訊問或告知義務規定而為，依刑事訴訟
    法第156條第1項、第158條之2規定，應有證據能力。
三、本案所引非供述證據，無違反法定程序而取得之情形，依刑
    事訴訟法第158條之4反面規定，得為證據。
貳、認定犯罪事實所憑證據及其理由
　　訊據被告固坦承有告知「楊文榮」上開帳戶帳號，並依指示
    提款後再交付之事實，惟矢口否認有何一般洗錢及詐欺取財
    犯行，辯稱：伊想要貸款，透過Facebook社群網站找到「張
    仁豪✓貸款達人」，他再介紹「楊文榮」予伊，「楊文榮」
    說因伊無財力證明，要伊提供帳戶帳號，他會幫忙製作漂亮
    的帳戶，把做數據使用的錢匯給伊，伊再提領出來交給他，
    這樣才能貸款云云（見臺灣苗栗地方檢察署111年度偵字第4
    659號卷，下稱偵卷，第15至17、167至168頁；本院卷第25
    至32、54至55頁）。經查：
一、被告於111年3月1日下午3時57分，將其申辦之中華郵政股份
    有限公司帳號00000000000000號帳戶、渣打銀行帳號000000
    00000000號帳戶以LINE通訊軟體告知予真實姓名、年籍不詳
    ，軟體帳號名稱「張仁豪✓貸款達人」之人轉介之「楊文榮
    」（綜觀全卷資料，無證據證明為兒童或少年，且無法排除
    係一人分飾多角之可能；下稱「楊文榮」）。又「楊文榮」
    於同年月28日某時許，致電告訴人乙○○佯稱係其外甥，欲借
    款從事網路購物生意為由，致告訴人陷於錯誤，而於同年3
    月2日中午12時40分、下午2時28分許匯款45萬元、25萬元至
    上開帳戶內，再由被告依「楊文榮」指示，於同日下午1時1
    2、18、19分許，在苗栗縣○○鎮○○路00號渣打銀行苑裡分行
    ，臨櫃及以自動櫃員機提領38萬元、6萬元、1萬元，與於同
    日下午2時59分、3時5分許，在同縣鎮○○街00號苑裡郵局，
    臨櫃及以自動櫃員機提領22萬元、3萬元後，再交付予「楊
    文榮」乙節，為被告所不爭執（見偵卷第13至17、167至169
    、175頁；本院卷第25至32、54至55頁），並經證人即告訴
    人於警詢中證述明確（見偵卷第19至31頁），且有客戶基本
    資料、活期性存款歷史明細查詢、客戶歷史交易清單、郵政
    入戶匯款申請書、自動櫃員機交易明細表、存摺內頁影本、
    受理各類案件紀錄表、受（處）理案件證明單、內政部警政
    署反詐騙諮詢專線紀錄表、受理詐騙帳戶通報警示簡便格式
    表、金融機構聯防機制通報單、LINE通訊軟體訊息截圖、監
    視器畫面翻拍照片在卷可稽（見偵卷第35至39、45至57、65
    至75、81至158頁）。是此部分事實，應堪認定。
二、被告固以前詞置辯，惟查：
　㈠金融帳戶事關存戶個人財產權益之保障，屬個人理財工具，
    有特殊情況致須將帳戶提供不具密切親誼之人並受託領款時
    ，必當深入瞭解該他人之可靠性與用途，以防止遭他人利用
    為與財產犯罪有關之工具。又一般人在正常情況下，均得自
    行向銀行申請開立帳戶，而領取存摺、提款卡使用，並無任
    何特定身分之限制，苟非意在將帳戶作為犯罪之不法目的或
    掩飾真實身分，實無使用他人帳戶之必要；況近來以各種理
    由，撥打電話至一般民眾行動電話或住家，佯稱退稅、欠款
    、查詢帳戶、中獎，或假冒網路購物賣家騙稱付款方式設定
    有誤等詐欺取財之犯罪類型層出不窮，而該等犯罪，多數均
    利用人頭帳戶作為出入帳戶，已經媒體廣為披載，而為一般
    社會大眾所知悉。查被告於告知「楊文榮」上開帳戶帳號並
    依指示提款時已成年，且於審理中陳稱：高中肄業就出來工
    作，曾有學貸、車貸等貸款經驗，當時均不用作帳等語（見
    本院卷第26至27、30、56頁），顯有一定智識程度及社會經
    驗，為具備通常事理能力之成年人，對於上情應難諉為不知
    。再者，金融機構受理貸款申請，透過聯合徵信系統即可查
    知信用情形，實無需提供帳戶供他人製造資金流動情形以美
    化帳戶。觀諸被告於警詢、審理中陳稱：伊想要貸款，透過
    Facebook社群網站找到「張仁豪✓貸款達人」，他再介紹「
    楊文榮」予伊，他們均未提供名片、公司名稱等資料等語（
    見偵卷第15頁；本院卷第25至26頁），足見被告與「楊文榮
    」間毫無特殊情誼，是其僅憑「楊文榮」提供之片面資訊，
    貿然告知上開帳戶帳號，並進而依指示提款後再交付，核與
    一般貸款過程迥異，顯與常情相悖，實屬可疑。
　㈡被告縱聽信「楊文榮」之言，而告知上開帳戶帳號並依指示
    提款，惟目的係透過「楊文榮」之協助，密集操作上開帳戶
    存、提款以製造交易熱絡之假象，意圖誆騙銀行核准信用貸
    款，是其雖可能藉此獲得以不正當手法詐得貸款之利益，然
    同時亦應承受「楊文榮」可能將上開帳戶持為詐欺取財犯行
    等財產犯罪使用之風險。然被告經評估後，仍執意告知上開
    帳戶帳號並依指示提款，顯係甘冒風險以追求上開可能詐得
    貸款之利益，並將上開帳戶可能遭用於詐欺取財等財產犯罪
    之風險轉嫁至不特定之潛在被害人，自難諉稱其主觀上全無
    預見。又被告於警詢、偵訊及審理中陳稱：「楊文榮」說領
    款後如果有不熟的電話號碼打電話給伊，都不要接，遇到警
    察要馬上跟他說，行員若於提款時問起，就說是買批發檳榔
    仔的錢；伊在郵局提款後係在附近的巷子裡交付等語（見偵
    卷第16、168、175頁；本院卷第27、29、57頁），是倘匯入
    上開帳戶內之款項有合法來源，「楊文榮」豈有教導被告避
    免與他人及警察接觸、於行員詢問時應如何應答、在隱蔽巷
    弄內交付款項之理，益徵被告對於所提領款項之來源顯有可
    疑，難以諉為不知。惟被告竟仍將上開帳戶帳號告知予「楊
    文榮」，並依指示提款後交付，足認被告對於上開帳戶可能
    遭不法利用，及依指示所提領款項可能係不法犯罪所得等情
    ，當可預見無訛。此外，近年來詐欺集團猖獗，民眾受騙案
    件層出不窮，政府一再宣導，衡情被告依指示提款時，本應
    再三謹慎小心，竟仍執意依「楊文榮」指示為之，顯見被告
    對於可能發生詐欺取財不法犯罪一事抱持縱令上開帳戶遭持
    為詐欺取財犯罪使用，及所提領款項為詐欺取財犯罪所得亦
    無妨之容任心理，而有詐欺取財之間接故意，至為灼然。是
    被告所辯，要無足採。
　㈢洗錢防制法所稱洗錢，指下列行為：二、掩飾或隱匿特定犯
    罪所得之本質、來源、去向、所在、所有權、處分權或其他
    權益者，洗錢防制法第2條第2款定有明文。又詐欺集團向被
    害人施用詐術後，為隱匿其詐欺所得財物之去向，而令被害
    人將其款項轉入該集團所持有、使用之人頭帳戶，並由該集
    團所屬之車手前往提領詐欺所得款項得逞，檢察官如能證明
    該帳戶內之資金係本案詐欺之特定犯罪所得，即已該當於新
    法第14條第1項之一般洗錢罪（最高法院108年度台上字第17
    44號刑事判決意旨參照）。查被告告知「楊文榮」上開帳戶
    帳號後並依指示提款時，對於上開帳戶內將有或已有非其個
    人之來源不明款項，顯有所認知。又上開帳戶之戶名為被告
    ，則對於告訴人匯入之款項而言，僅外觀上係由被告取得，
    然實際上係由被告提領後交付予「楊文榮」，而無從查得犯
    罪所得之實際去向，形成金流斷點，產生掩飾犯罪所得去向
    之效果，為洗錢行為甚明，且依被告上述智識程度、社會經
    驗，要難諉為不知，應為其主觀上所得預見，竟仍告知上開
    帳戶並進而依指示提款，顯有縱令所告知帳戶遭持為洗錢犯
    罪使用，及所提領款項為掩飾犯罪所得去向亦不違背其本意
    而容許其發生，而有不確定故意甚明。
三、綜上，本件事證明確，被告犯行洵堪認定，應予依法論科。
參、論罪科刑及沒收
一、核被告所為，係犯刑法第339條第1項之詐欺取財罪、洗錢防
    制法第14條第1項之一般洗錢罪。綜觀全卷資料，無證據證
    明除被告、「楊文榮」外，尚有其他共同正犯而達3人以上
    ，蓋無法排除「楊文榮」分飾多角（「張仁豪✓貸款達人」
    、「楊文榮」、向被告收款者、對告訴人施行詐術者）之可
    能，或被告對共同正犯達3人已明知或可預見且不違背其本
    意。是本於罪證有疑利益歸於被告之原則，無從論以刑法第
    339條之4第1項第2款之加重詐欺取財罪，附此敘明。
二、告訴人依指示多次匯款至指定帳戶內，係於密切接近之時間
    實施，侵害同一人之財產法益，各行為獨立性極為薄弱，且
    主觀上係基出於同一犯意，依一般社會健全觀念，難以強行
    分開，應視為數個舉動之接續施行，論以接續犯之單純一罪
    。
三、被告與「楊文榮」間，有犯意聯絡及行為分擔，為共同正犯
    。
四、被告以一行為同時觸犯詐欺取財罪及一般洗錢罪，應依刑法
    第55條想像競合犯規定，從一重以一般洗錢罪論處。
五、爰以行為人之責任為基礎，審酌被告先提供帳戶帳號予「楊
    文榮」，再於告訴人匯款後依指示提領詐欺取財犯罪所得並
    交付，製造金流斷點，對告訴人之財產安全已生危害，影響
    治安、金融秩序，當屬可議，兼衡犯罪之動機、目的、手段
    、情節、分工、遭詐騙數額，及僅坦承客觀事實之態度，暨
    自述高中肄業之智識程度、職會計、尚有幼子需照顧扶養之
    生活狀況，與告訴人之意見等一切情狀（見本院卷第37、56
    頁），量處如主文所示之刑，並諭知罰金如易服勞役之折算
    標準，以示懲儆。
六、綜觀全卷資料，無證據證明被告告知上開帳戶帳號並依指示
    提款之行為已取得任何報酬，無從宣告沒收。又犯第14條之
    罪，其所移轉、變更、掩飾、隱匿、收受、取得、持有、使
    用之財物或財產上利益，沒收之，洗錢防制法第18條第1項
    前段定有明文。宣告前二條之沒收或追徵，有過苛之虞者，
    得不宣告或酌減之；本法總則於其他法律有沒收之規定者，
    亦適用之，刑法第38條之2第2項及第11條前段分別定有明文
    。雖洗錢防制法對於沒收未制定過苛調節規定，惟因沒收實
    際上屬於干預財產權之處分，仍應遵守比例原則，是於沒收
    存有過苛之虞之情形時，本應使法官依個案情節認定後得不
    宣告沒收或酌減之，以資衡平。查本案詐得款項實已由「楊
    文榮」取走，倘對被告宣告沒收全數所掩飾財物，實有過苛
    之虞，故本院認無庸對被告宣告沒收，併此敘明。
據上論斷，應依刑事訴訟法第299條第1項前段，判決如主文。
本案經檢察官莊佳瑋提起公訴，檢察官黃棋安到庭執行職務。
中　　華　　民　　國　　111 　年　　10　　月　　26　　日
                  刑事第二庭  審判長法  官  林卉聆
                                    法  官  陳雅菡
                                    法  官  魏正杰
以上正本證明與原本無異。　　　　　　　　　　　　　　　　如不服本判決應於收受判決後20日內向本院提出上訴書狀，並應敘述具體理由。其未敘述上訴理由者，應於上訴期間屆滿後20日內向本院補提理由書(均須按他造當事人之人數附繕本)「切勿逕送上級法院」。告訴人或被害人如對本判決不服者，應具備理由請求檢察官上訴，其上訴期間之計算係以檢察官收受判決正本之日期為準。　　　　　　　　　　　　　　　　　　　　　　　　　　　　　　　　　　　         　書記官　巫  穎
中　　華　　民　　國　　111 　年　　10　　月　　26　　日
　
附錄論罪科刑法條：
洗錢防制法第14條
有第二條各款所列洗錢行為者，處7年以下有期徒刑，併科新臺
幣5百萬元以下罰金。
前項之未遂犯罰之。
前二項情形，不得科以超過其特定犯罪所定最重本刑之刑。
 
中華民國刑法第339條
意圖為自己或第三人不法之所有，以詐術使人將本人或第三人之
物交付者，處5年以下有期徒刑、拘役或科或併科50萬元以下罰
金。
以前項方法得財產上不法之利益或使第三人得之者，亦同。
前二項之未遂犯罰之。